【裁判字號】    90,上易,948
【裁判日期】    900605
【裁判案由】    竊佔
【裁判全文】
臺灣高等法院刑事判決                              九十年度上易字第九四八號
    上  訴  人
    即  被  告  甲○○
    選任辯護人  盧國勳
                歐德芳
右上訴人即被告因竊佔案件，不服臺灣台北地方法院八十九年度易字第一五０四號，
中華民國九十年二月十三日第一審判決（起訴案號：臺灣台北地方法院檢察署八十八
年度偵字第二０五六九號）提起上訴，本院判決如左：
    主  文
上訴駁回。
    事  實
一、甲○○於民國（下同）八十年二月六日起，在臺北市○○街一二一巷十號一樓處
    經營舜泰食品有限公司（下簡稱舜泰公司），從事農牧業之經營及其產品、食品
    之買賣，然為經營前開業務所需，明知該公司後方之土地即臺北市○○區○○段
    一小段第二六地號如附表複丈成果圖中Ｂ、Ｃ部分之土地係乙○所有，竟意圖為
    自己不法之利益，未經前開土地所有權人乙○之同意，於舜泰公司成立後八十年
    二月間某日，在如附表Ｂ部分土地上搭蓋雨棚，並擅自竊佔Ｂ、Ｃ部分之土地（
    其中Ｂ部分之土地為十八平方公尺；Ｃ部分之土地為二十三平方公尺），供作經
    營前開業務放置烘乾肉類之機器、瓦斯桶、水桶、桌子、塑膠籃子等物使用，迄
    今仍在使用中，雖經乙○催告拆除雨棚並返還土地，並向台灣台北地方法院民事
    庭起訴，請求返還上揭土地（案號九十年度訴字第一０五三號），仍不置理。
二、案經被害人乙○訴由臺灣臺北地方法院檢察署檢察官偵查起訴。
    理  由
一、訊據上訴人即被告甲○○固坦認伊為舜泰公司之負責人，及伊於該公司成立後（
    八十年二月間某日）曾於附表複丈成果圖中Ｂ、Ｃ部分之土地上搭蓋雨棚之事實
    ，然矢口否認有何竊佔之犯行，辯稱：伊父親於六十六年間購買台北市○○街一
    二一巷十號一樓之建物（下簡稱系爭建物）時，建商曾告知伊父親前開建物後方
    係供一樓住戶使用，伊不知係被告乙○所有，直至八十八年初左右，台灣台北地
    方法院執行處人員至現場履勘，被告始知為乙○之土地，伊主觀上並無竊佔土地
    之犯意；又伊後來曾在案外人張黃國英強制管理該土地之期間，曾經給付張黃國
    英之代理人張天生八十八年八月九日起六個月系爭土地之租金，該段時間伊有權
    使用系爭土地；伊業將部分搭蓋之雨棚拆除，且伊並無排除他人對於該土地之使
    用，實無竊佔之犯行云云。
二、惟查：
    （一）刑法第三百二十條第二項之竊佔罪以竊佔他人之不動產為客觀構成要件要
          素之一，而行為人對於客觀構成要件之事實，自應有所認知。然而，行為
          人對其竊佔之客體僅需認知「非自己所有之不動產，而是自己以外他人之
          不動產」即足，不必確知所有權人究為何人為必要，首開敘明。是被告明
          知附表複丈成果圖中Ｂ、Ｃ部分之土地並非伊或伊家人所有，且未經事先
          取得該土地所有權人之同意即擅自在該土地興建雨棚，供作經營農牧產品
          業務放置烘乾肉類之機器、瓦斯桶、水桶、桌子、塑膠籃子等物使用，依
          照前揭說明以觀，縱被告不知該土地之所有權人確切為何人，但仍無解於
          竊佔犯行之成立。
    （二）１、次查，本件系爭臺北市○○區○○段一小段第二六地號之土地，其中
          如附表所示Ｂ、Ｃ部分之土地為告訴人乙○所有，此有土地登記簿謄本、
          土地所有權狀等在卷可案，被告甲○○對之亦認實在，該部分事實已堪認
          定。足徵，該部分之土地非被告所有，係第三人（他人）所有之不動產，
          已足肯認。
          ２、而該部分土地位於被告所經營舜泰公司之後方，依其位置所在，主要
          以舜泰公司左側之防火巷為主要出入通道，類「袋地」之性質，欲往後雖
          有通道可通行，但較為困難，且包圍該袋地之房屋不止被告所經營之舜泰
          公司，此有原審八十九年十二月十三日勘驗筆錄，及當日命被告拍攝該地
          現狀之照片六幀（附於被告九十年二月之辯護意旨狀）附卷可佐，由上足
          徵，該「袋地」由數間建物所包圍之事實，亦可認定。
          ３、雖然被告辯稱伊父親於六十六年間購買系爭建物之時，建商曾告以可
          使用後方（即如附表所示Ａ、Ｂ、Ｃ部分）之土地云云，核與伊父親王丹
          標到庭證述相符，然而，被告及證人王丹標係父子關係，其供述或證言縱
          屬一致，王丹標或被告卻迄未指明是何位建商告知可以使用告訴人所有之
          土地，本院實無法查證，其說詞已屬可疑，反而能證明被告已知該土地非
          其所有之事實；更何況，臺北市之土地寸土寸金，建商取得土地後，當盡
          其有效之利用，以求得最大之利潤，倘建商有法定空地之存在，亦會供同
          棟（或數棟）大樓共同使用，或向使用土地之人收取租金，焉有無償提供
          被告使用之理；又，該土地乃數建物所圍成之「袋地」，已如前述，倘被
          告之辯解為可採，豈有圍繞該「袋地」他建築物無權使用，唯獨被告有權
          使用，又無需負何代價之理；再者，由被告及證人王丹標之陳述（或證述
          ），已可確認被告明知該土地非其所有，倘其竟未得所有權人之同意，並
          加以佔用，伊主觀上為自己不法之利益之意圖，亦透過伊佔用之行為予以
          實現，且經查被告亦無何經所有權人同意使用之事實，則被告於前揭他人
          土地上興建雨棚之行為自屬竊佔無疑。
    （三）被告於原審及本院審理時，均自承於八十年二月間舜泰公司成立後搭建雨
          棚，並在如附表所示之Ｂ部分土地放置烘肉類之機器等語（見本院九十年
          二月二日審理筆錄），並依原審八十九年十二月十三日命被告拍攝如附表
          土地使用狀況之照片顯示（見被告辯護意旨狀被證四號之照片），被告仍
          在附表Ｂ、Ｃ部分所示之土地上，放置瓦斯桶、紅色水桶、桌子、塑膠籃
          子等與其經營業務所關之物品，核與告訴人乙○於八十七年十一月一日（
          見偵卷第三六頁）、八十九年八月十二日、九月十八日（見原審卷告訴人
          乙○八十九年十月二日之陳報狀）所拍攝相片之使用情形相符，由該等土
          地使用情形觀之，足以作為被告曾於八十年二月間成立舜泰公司後，即竊
          佔如附表所示Ｂ、Ｃ部分土地之間接證據；再輔以被告之辯護人於辯護意
          旨狀內敘稱：「．．．嗣八十年間，被告成立舜泰食品公司．．．前半段
          為對外營業店面，後部則為儲藏簡易分切區，且為免妨礙生意運作，貨物
          均由後門進出，故才於後門出口處搭建如附圖紅色所示之遮雨棚，以避免
          各類生鮮肉品遭受日曬雨淋」等語，可認被告自舜泰公司成立後，均利用
          Ｂ、Ｃ部分之土地及其建物左側之防火巷運送貨物，斷無僅八十七年以後
          ，始有該等行為之理，而足認定被告自舜泰公司八十年二月六日成立後某
          日搭建雨棚，確有竊佔如附表Ｂ、Ｃ所示土地之犯行。另查被告迄未返還
          前揭土地一節，亦經本院向台灣台北地方法院調取九十年度訴字第一０五
          號卷宗核閱無誤，被告諉稱已歸還土地云云，並非實在。
    （四）按「刑法第三百二十條第二項之竊佔罪，為即成犯，於其竊佔行為完成時
          犯罪即成立，以後之繼續竊佔乃狀態之繼續，而非行為之繼續」最高法院
          六十六年度台上字第三一一八號著有判例可稽，被告雖抗辯伊曾於八十八
          年八月九日，曾給付給案外人張天生租金六個月（該土地為債權人張黃國
          英聲請查封，張天生為強制管理之代理人，嗣張黃國英撤回強制執行之聲
          請），故有權使用等語，並提出案外人張天生書立之字據為證，但縱使被
          告抗辯屬實，亦僅能證明伊於八十九年八月九日至八十九年二月八日間有
          權使用該部分土地（前開理由（二）中所述及之照片，均非此時間拍攝，
          本院並未以此時間拍攝所得之照片作為被告犯行推論之間接證據），但是
          被告之竊佔行為，本院已認定於八十年間即屬成立，縱其前開抗辯係屬實
          ，亦對其竊佔既遂之犯行不生影響，故被告請求再傳訊案外人張天生，尚
          無必要，附此敘明。
    （五）被告擅自於前揭土地興建雨棚，並放置烘肉類之機器、瓦斯桶、紅色水桶
          、桌子、塑膠籃子等與其經營業務所關之物品，已如前述，客觀上已有排
          除他人使用之事實，再參以被告之辯護人於辯護意旨狀內敘稱：「．．．
          嗣八十年間，被告成立舜泰食品公司．．．前半段為對外營業店面，後部
          則為儲藏簡易分切區，且為免妨礙生意運作，貨物均由後門進出，故才於
          後門出口處搭建如附圖紅色所示之遮雨棚，以避免各類生鮮肉品遭受日曬
          雨淋」等語，可認被告已有竊佔該土地之犯意無疑。
    （六）綜上所述，被告甲○○之犯行堪以認定，應予依法論科。
三、核被告所為，係犯刑法第三百二十條第二項、第一項之竊佔罪。原審引據刑法第
    三百二十條第二項、第一項等規定，並爰審酌被告無何前科，素行尚佳，犯罪後
    飾詞圖卸，迄本院審理終結之時，部分搭建之雨棚仍不拆除，猶佔用告訴人之土
    地，顯見被告尚無悔悟之心，但被告犯罪之後，並表示欲與告訴人和解，然因和
    解條件未達成共識，迄今尚未和解；並參以被告現年三十五歲，正值壯年，尚有
    妻小及父母待扶養，如施以短期刑罰，恐有未當；及被告共竊佔四十一平方公尺
    之土地，該土地八十年間之公告現值為每平方公尺新臺幣（下同）九萬八千元，
    行為時所竊佔土地之客觀價值，據此計算計四百零一萬八千元；及其犯罪之動機
    、目的、手段、所生危害等一切情狀，量處如有期徒刑五月，以示懲儆。又適用
    於被告行為後修正公布之刑法第四十一條第一項前段之規定為易科罰金之諭知。
    認事用法俱無違誤，量刑亦稱允恰。被告猶執前詞上訴否認犯罪，為無理由，應
    予駁回。
四、公訴意旨另略以：被告明知臺北市○○區○○段一小段第二六地號如附表所示Ａ
    部分之土地（計四平方公尺）亦為乙○所有，竟於八十年間，意圖為自己不法之
    利益，擅自竊佔該筆土地，而認該部分亦涉犯竊佔罪云云。
五、按犯罪事實應依證據認定之，無證據不得推定其犯罪事實，刑事訴訟法第一百五
    十四條定有明文。又所謂認定犯罪事實之證據，係指足以認定被告確有犯罪行為
    之積極證據而言，如未發現相當證據，或證據不足以證明，自不能以推測或擬制
    之方法，以為裁判基礎，最高法院四十年台上字第八六號著有判例可稽。又「無
    辜之推定」乃刑事司法程序上之基本原則，此種原則表現在刑事案件中，只是另
    一種形式表示負擔之法則。易言之，刑事案件之追訴，必須提出證據（舉證負擔
    ），並需說服至無合理懷疑之地步（證明負擔），始能謂被告有罪。又此處所謂
    「合理的懷疑」是指在一切證據經過全部的比較或考慮後，審理事實的法官本於
    道義良知，對於該項證據有可以說出理由來的懷疑，此時對於追訴之事實，便不
    能信以為真，便應對被告作出無罪之判決。又該項無「合理懷疑」（證明之負擔
    ）應到達何種程度，一般原則上應依民事訴訟與刑事訴訟的分別，而有不同之要
    求，以淺顯易懂之概念而言，前者（民事訴訟）乃錢債細故，後者（刑事訴訟）
    係人命關天。對於刑事案件之被告，用有罪之判決剝奪其生命、自由和名譽等法
    益，顯應需要更為嚴謹之法則，甚至罪刑越重者，應該要求說服（無合理懷疑）
    之程度也越高。在許多民事案件之判例上，除了證據優勢（ＰＲＥＰＯＮＤＥＲ
    ＡＮＣＥ）法則以外，還要有更進而有明白、強而有力、足使人信服之證據，刑
    事上應比前開要求更高，始得對被告為有罪之判決。最高法院八十八年台上字第
    九五四號判決亦認「認定犯罪事實所憑之證據，雖不以直接證據為限，間接證據
    亦包括在內，然而無論直接證據或間接證據，其為訴訟上之證明，須於通常一般
    人均不致有所懷疑，而得確信為真實之程度者，始得據為有罪之認定，倘其證明
    尚未到達此一程度，而有合理之懷疑存在時，即難遽採為不利被告之認定」，即
    採此一見解。
六、公訴人認被告甲○○亦竊佔附表所示Ａ部分之土地，無非係以告訴人之指訴為其
    主要論據，而被告甲○○則堅詞否認有何竊佔附表所示Ａ部分土地之犯行，辯稱
    ：伊父親於六十六年購屋之時，已將Ａ部分之土地圍建廚房使用，伊無竊佔之犯
    行等語。經查：
    （一）告訴人之告訴，本意使被告受刑事訴追為目的，故其陳述是否與事實相符
          ，自應調查其他證據，以資審認，茍其攻擊之詞，尚有瑕疵，則在瑕疵未
          究明以前，即不能採為斷罪之基礎，此有最高法院六十九年度台上字第一
          五三一號判例可按。
    （二）告訴人曾於原審八十九年八月十一日訊問時陳稱：「．．．工廠（即附表
          所示Ａ部分所示之廚房）是被告搭建的，．．．經營工廠是民國六十幾年
          建的」云云（見該日訊問筆錄），然而，被告甲○○為五十四年出生，倘
          告訴人指訴屬實，被告竟於十幾歲之年齡，在法律上尚屬限制行為人之年
          紀（即以六十九年計算，被告亦年僅十五歲），能夠請人蓋建如附表所示
          Ａ部分之建築，實殊難想像；更何況，告訴人指訴該部分建築於六十幾年
          間完工，核與被告之鄰居，即證人黃文漳、黃承禧之證述相符，更與被告
          甲○○及證人王丹標一致供（或證）稱：如附表所示Ａ部分之土地，係證
          人王丹標於六十六年購屋時所建等語相符，故被告抗辯如附表佔用Ａ部分
          土地之建築物，為證人王丹標於六十六年購屋時所增建之事實，已屬可信
          。故綜有竊佔告訴人土地之行為，亦係六十六年間由證人王丹標所為（現
          已罹於追訴權時效），並非被告甲○○所為，已可確定。從而，告訴人蔡
          衛此部分事實之指訴顯有重大瑕疵，自不足以作為對被告有罪之依據，此
          外，本院又查無積極證據足以證明被告甲○○就此部分土地有何竊佔之犯
          行，而該部分事實，與公訴人起訴之事實之一部分，有實質上一罪之關係
          ，故本院不另為無罪之諭知。
七、據上論斷，應依刑事訴訟法第三百六十八條，判決如主文。
本案經檢察官郭文東到庭執行職務。
中      華      民      國      九十      年      六    月      五     日
                              臺灣高等法院刑事第九庭
                                  審判長法  官  李  文  成
                                        法  官  官  有  明
                         法  官  周  盈  文
右正本證明與原本無異。
不得上訴。
                                        書記官  余  姿  慧
中      華      民      國     九十     年     六     月      五        日
附錄：本案論罪科刑法條全文
刑法第三百二十條
意圖為自己或第三人不法之所有，而竊取他人之動產者，為竊盜罪，處五年以下有期
徒刑、拘役或五百元以下罰金。
意圖為自己或第三人不法利益，而竊佔他人之不動產者，依前項之規定處斷。
前二項之未遂犯罰之。


司法院資訊處製作；財團法人民間司法改革基金會備份。
